臺灣高等法院刑事判決　　　　　　　　 96年度上易字第932號
上　訴　人
即　被　告　甲○○
選任辯護人　孫志堅律師
上列上訴人因妨害自由案件，不服臺灣新竹地方法院95年度易字
第482號，中華民國96年2月16日第一審判決（起訴案號：臺灣新
竹地方法院檢察署95年度偵字第3334號），提起上訴，本院判決
如下：
    主  文
上訴駁回。
甲○○緩刑貳年。
    事  實
一、甲○○與乙○○為朋友關係，甲○○於民國95年5 月30日晚
    間10時許，駕駛車號9111-KD 號自用小客車，前往新竹縣竹
    東鎮○○路○ 段73巷62號，搭載乙○○前往新竹市○○路「
    犁舍PUB」飲酒聊天，翌日即95年5月31日凌晨2人離開該PUB
    ，甲○○再駕駛上開自用小客車搭載乙○○前往新竹市香山
    區○○○路359號「箱根汽車旅館」，2 人於當日凌晨4時11
    分許進入第503 號房後，乙○○因不欲與甲○○發生性關係
    ，藉故進入廁所，甲○○為達與乙○○發生性行為之目的，
    自行打開廁所門將乙○○拉出後壓制於床上，乙○○乘機掙
    脫再攜帶皮包進入廁所，甲○○竟基於妨害人行使權利之犯
    意，再行打開廁所門將乙○○拉出，並取走乙○○之皮包（
    內有行動電話1支、現金新臺幣1,313元、乙○○之國民身分
    證、駕駛執照、行車執照、健保卡、金融卡、信用卡等物）
    ，且告以「不然妳將衣服脫了，我就還妳」等語，要求乙○
    ○在其面前寬衣，乙○○不從與之拉扯皮包，甲○○遂強行
    將上揭皮包取走，並進入車庫欲駕車離開，乙○○因皮包遭
    甲○○取走而追至車庫拍打車門阻擋，甲○○未予理會，於
    當日凌晨5 時27分許駕車離去，以此強暴方式，妨害乙○○
    行使權利，乙○○於追逐閃避過程中所著涼鞋鞋跟斷裂，其
    隨即於甲○○離去後3 分鐘左右，前往櫃臺向服務人員陳文
    鴻求救並報警，嗣經警通知甲○○到案始查知上情。
二、案經新竹市警察局第三分局報請臺灣新竹地方法院檢察署檢
    察官偵查起訴。
    理  由
一、按被告以外之人於審判外之言詞或書面陳述，除法律另有規
    定者外，不得作為證據，刑事訴訟法第159條第1項固有明文
    規定。惟被告以外之人於偵查中向檢察官所為之陳述，除顯
    有不可信之情況外，得為證據。且被告以外之人於審判外之
    陳述，雖不符刑事訴訟法第159 條之1至之4之規定，惟經當
    事人於審判程序同意作為證據，法院審酌該言詞陳述或書面
    陳述作成時之情況，認為適當者，亦得為證據，復為同法第
    159條之1第2項、第159條之5第1項所明定。本案證人即告訴
    人乙○○偵查中之陳述，經具結擔保無設詞誣陷被告之疑慮
    ，並無顯不可信之情況；另證人即「箱根汽車旅館」服務人
    員陳文鴻警詢中之陳述，業經被告同意援引作為證據，本院
    審酌後亦認為適當，故其等於審判外之陳述，自得作為本案
    之證據，合先敘明。
二、訊據被告甲○○坦承於95年5月31日凌晨駕駛車號9111-KD號
    自用小客車搭載告訴人乙○○前往新竹市香山區○○○路35
    9號「箱根汽車旅館」，進入第503號房後乙○○即進入廁所
    ，伊駕車離開汽車旅館時導致乙○○腳上所著涼鞋鞋跟斷裂
    等事實，惟矢口否認涉有妨害人行使權利犯行，辯稱：我沒
    有拿乙○○的皮包，她皮包會在我車上是因為她跟我一起出
    去玩，喝多了，皮包放在我車上忘了拿，我沒有跟乙○○說
    把衣服脫了皮包就還妳這些話，我們進去汽車旅館之後有吵
    架，我掉頭就走，她追出來敲打我的車子，她不知道我住在
    哪，且我們有吵架拉扯，也可能是她包包在我車上，身上沒
    有錢回家，所以才告我云云。
三、本院查：
　(一)被告與告訴人於95年5月31日凌晨4時11分許前往「箱根汽車
    旅館」辦理住房，有該汽車旅館之住宿營業日報表存卷足稽
    （見95年度偵字第3334號卷第18-20 頁）。告訴人於同日凌
    晨5時30分許穿著鞋跟斷裂之涼鞋，跑出501號房向該汽車旅
    館服務人員陳文鴻求救，且被告係於告訴人求救前約3 分鐘
    駕車離開汽車旅館等情，除據告訴人指訴在卷外，並有證人
    陳文鴻警詢中之證詞 （見95年度偵字第3334號卷第13-15頁
    ）及鞋跟斷裂之涼鞋照片2 幀足憑（見95年度偵字第3334號
    卷第21頁）。被告事後經警通知於95年5 月31下午攜帶告訴
    人之皮包前往新竹市警察局第三分局香山派出所製作警詢筆
    錄，該皮包嗣由告訴人領回之事實，亦據被告是認在卷（見
    95年度偵字第3334號卷第5-8頁之95年5月31日警詢筆錄、原
    審卷96年1 月29日審判筆錄第18頁），並有告訴人之皮包、
    現金、行動電話照片3 幀、告訴人之國民身分證、健保卡、
    駕駛執照、行車執照、竹東地區農會金融卡、郵政儲金金融
    卡、玉山銀行金融卡、新竹國際商業銀行金融卡等影本（見
    95年度偵字第3334號卷第18-20頁）、 贓物認領保管單附卷
    足佐（見95年度偵字第3334號卷第22頁）。
  (二)告訴人於原審結證：95年5 月31日我下車進入箱根汽車旅館
    503 號房時有把皮包帶下車並帶入房間內，當天被告要離開
    汽車旅館時我有從房間內追出來，因為被告把我皮包拿走，
    他當時沒有很生氣，只是覺得我沒有照他的話做，我有拍打
    被告車子，好像是側邊，再追到他車子的前面，後來我請服
    務生報警，警察來汽車旅館帶我一起去警局報警，我之前說
    被告拿我皮包強制我脫衣服這是事實，我沒有說謊。我案發
    前1、2年前認識被告，案發前大概半年我都沒有跟被告出去
    ，中間有電話聯絡，但是不常聯絡，我與被告是朋友，但不
    是男女朋友，我原以為他要帶我回家，可是經過的路都不熟
    ，忽然他就開進汽車旅館，我當日並沒有跟被告反應不願意
    進去，他就直接把車子開進去車庫放，我進入房間的時候就
    直接進廁所，而且我皮包有帶下車，一起帶進廁所，之後被
    告就敲我的門，問我在做什麼，廁所門是喇叭鎖，被告用錢
    幣把廁所門打開，我跟他說我不舒服，然後我有跟著他出來
    ，他就過來想抱我，我閃開，皮包當時有帶出來，放在化妝
    台，被告就把皮包拿在手上，躺在床上說，不然妳把衣服脫
    了，我皮包就還妳，我沒有照他的要求做去搶皮包，搶了2
    、3 次後，被告就起身拿走我的皮包出門，我追出去，應該
    有追到車子的前面，他開過來，我要閃，所以鞋跟才被輪胎
    弄到斷掉。在汽車旅館內我們並沒有爭吵，我只有搶皮包並
    跟被告說請他還我皮包，我們只有拉扯那個皮包，雙手並沒
    有拉扯，警察來了之後，我跟警察說我皮包被搶走，警察就
    幫我查，查到被告的電話，然後跟他聯絡，我中午就離開警
    察局，下午被告就把皮包送到警察局，我晚上才到警察局去
    領。我阻止被告離開的原因是因為他把我的皮包搶走，被告
    說我下車忘了帶走皮包是不正確的。時間有點久了，我偵訊
    時陳述當時進去房間之後馬上進入廁所，皮包放在外面，後
    來被告看我很久沒出來，把門打開，把我拉出來壓在床上，
    之後我拿著皮包又進去廁所，其後才是被告把門打開把我的
    包包拿走即我剛剛陳述的情形，我有進兩次廁所才對等語明
    確（見原審96年1 月29日審判筆錄第3-12頁）。核與其偵訊
    時之指訴相符（見95年度偵字第3334號卷第30-32頁之95 年
    6 月28日偵訊筆錄）。
  (三)被告雖以前揭情詞置辯，惟查：
  　１被告強行取走告訴人皮包不還藉以要求告訴人脫衣之情，
      已據告訴人迭次指證在卷，且告訴人復證稱：在本案發生
      前未與被告發生過爭吵，案發前半年被告曾打電話來，有
      1次找我去吃飯，我有去，還有1次他跟朋友來新竹看棒球
      ，找我一起去唱歌，我沒有去，當天我們在PUB 沒有發生
      爭吵等語（見本院96年1 月29日審判筆錄第11頁），核與
      被告供述：到案發為止我們相處過程沒有發生爭吵，案發
      前有1次我請她吃飯她有出來，另外1次約乙○○唱歌她沒
      有出來，當天在PUB 時氣氛很好沒有吵架等語相符（見原
      審96年1月29日審判筆錄第14-15頁），足徵案發時告訴人
      與被告縱非男女朋友，2 人亦相處融洽，具有相當情誼，
      是若非被告強取告訴人皮包離去，衡情告訴人實無可能於
      被告駕車離去後隨即跑出房間向汽車旅館服務人員求救，
      尤其更無可能僅因不欲與被告發生性行為產生口角，即虛
      構情節誣陷本有相當情誼之友人。
    ２況當天告訴人不欲與被告發生性關係，已據被告於原審自
      承：她自己從廁所開門出來，我向前抱住她，想要親她，
      她推開就說男女朋友在一起是否只想著這個事情，我就跟
      她吵架，我說沒有，然後她說那為何要來這種地方，我就
      說你剛剛不是也同意說要跟我一起進來，然後她就說她並
      沒有意思要跟我那個等語明確（見原審96年1 月29日審判
      筆錄第16頁），則被告於感覺掃興生氣而離去時，告訴人
      之困擾自應隨之消失，豈有於被告駕車離開之際，再行追
      逐被告並拍打其車門以阻擋離去之理。
    ３參以告訴人於原審指證：事發後我們有聯絡，案發後1 個
      月內第1次聯絡，第2次是要開偵查庭之前；是被告打電話
      給我，說這個案子就不告了，他要給我錢，可是我後來去
      問，這個案子並不能撤回告訴，我本來要求5 萬元，他說
      太多，後來第2次聯絡說降為3萬元，但是被告說等案子結
      束再說，被告犯後有跟我道歉，可是那是第1 次他打電話
      來時為了要和解他才講這樣的話等語（見原審96年1月29
      日審判筆錄第10頁），核與被告自承：乙○○所述事發後
      我打2 次電話給她，她要求5萬元，我要求降為3萬元屬實
      ，我想花錢了事等語相符（見原審96年1 月29日審判筆錄
      第18頁），上情亦可佐證被告應有強取告訴人皮包之舉，
      否則何須主動向告訴人表示願意支付款項和解。
    ４綜上所述，被告辯解與告訴人之指證不符，且亦不合情理
      ，告訴人雖無法陳述被告住處地址，惟其知悉被告住處位
      置（見原審96年1月29日審判筆錄第8頁），是被告辯解告
      訴人不知道伊住在哪，所以告伊云云，亦不足取。
  (四)綜前，本案事證明確，被告犯行堪以認定，應依法論科。
四、論罪科刑部分：
　(一)新舊法之比較
    １查刑法部分條文業於94年1月7日修正，94年2月2日公布，
      95年7月1日施行，被告行為後法律已有變更，現行刑法第
      2條第1項規定：「行為後法律有變更者，適用行為時之法
      律，但行為後之法律有利於行為人者，適用最有利於行為
      人之法律」，上開規定乃與刑法第1 條罪刑法定主義契合
      ，而貫徹法律禁止溯及既往原則，係規範行為後法律變更
      所生新舊法律比較適用之準據法，是刑法第2 條本身雖經
      修正，但該條既屬適用法律之準據法，本身尚無比較新舊
      法之問題，應一律適用裁判時之現行刑法第2條第1項之規
      定，為「從舊從輕」之比較，以決定適用之刑罰法律，先
      予敘明。且比較時應就罪刑有關之共犯、未遂犯、想像競
      合犯、牽連犯、連續犯、結合犯，以及累犯加重、自首減
      輕暨其他法定加減原因（如身分加減）與加減例等一切情
      形，綜其全部罪刑之結果而為比較，此有最高法院95年第
      8次刑事庭會議決議可資參照。
    ２另按修正後刑法施行法增訂第1條之1規定：「中華民國94
      年1月7日刑法修正施行後，刑法分則編所定罰金之貨幣單
      位為新臺幣。94年1月7日刑法修正時，刑法分則編未修正
      之條文定有罰金者，自94年1月7日刑法修正施行後，就其
      所定數額提高為30倍。但72年6 月26日至94年1月7日新增
      或修正之條文，就其所定數額提高為3倍」；而刑法第33
      條第5 款則修正為：「主刑之種類如下：五、罰金：新臺
      幣1 千元以上，以百元計算之」。是修正後，傷害罪、妨
      害自由罪、妨害人行使權利罪之罰金刑最高額上限雖無變
      更，惟最低額下限則提高為新臺幣1 千元，比較修正前、
      後之刑法，自以行為時關於科處罰金刑之法律較有利被告
      。
    ３被告行為時之刑法第41條第1 項前段規定：「犯最重本刑
      為5年以下有期徒刑以下之刑之罪，而受6個月以下有期徒
      刑或拘役之宣告，因身體、教育、職業、家庭之關係或其
      他正當事由，執行顯有困難者，得以1元以上3元以下折算
      1 日，易科罰金」，又被告行為時之易科罰金折算標準，
      修正前罰金罰鍰提高標準條例第2 條前段（現已刪除）規
      定，就其原定數額提高為1百倍折算1日，則被告行為時之
      易科罰金折算標準，應以銀元3百元折算1日，經折算為新
      臺幣後，應以新臺幣9百元折算為1日。惟95年7月1日修正
      公布施行之刑法第41條第1 項前段則規定：「犯最重本刑
      為5年以下有期徒刑以下之刑之罪，而受6個月以下有期徒
      刑或拘役之宣告者，得以新臺幣1 千元、2千元或3千元折
      算1 日，易科罰金」，比較修正前後之易科罰金折算標準
      ，以行為時之舊法較有利於被告。
    ４綜合上述各條文修正前後之比較，揆諸修正後刑法第2 條
      第1 項規定之「從舊從輕」原則及前揭最高法院決議意旨
      ，修正後之規定並非較有利於被告，爰依刑法第2條第1項
      前段規定，適用行為時即修正前之刑法相關規定，對被告
      較為有利。
  (二)按刑法第304 條之強暴脅迫，祗以所用之強脅手段足以妨害
    人行使權利，或足使他人行無義務之事為已足，並非以被害
    人之自由，完全受其壓制為必要；若被害人駕駛之機車，確
    為被告強行騎走，縱令雙方並無爭吵，而其騎走之機車，既
    足以妨害被害人駕駛機車行駛之權利，要亦不得謂非該條之
    強暴脅迫行為，此有最高法院85年度臺非字第75號判決可參
    ；查本件被告將告訴人之皮包強行取走，自已妨害告訴人使
    用皮包之權利，核被告所為，係犯刑法第304條第1項之妨害
    人行使權利既遂罪。公訴意旨認被告所為係未遂行為，容有
    誤會，應予敘明。爰審酌被告犯後未能坦承犯行，足見其並
    無悔意，迄今未能與告訴人達成和解，賠償告訴人款項，犯
    罪之目的在於欲與告訴人發生性關係，對告訴人造成之損害
    程度，及其犯罪之手段等一切情狀，並依修正前刑法第41條
    第1項前段之規定諭知易科罰金之折算標準。適用刑法第2條
    第1項前段、第304條第1項、修正前刑法第41條第1項前段，
    罰金罰鍰提高標準條例第1 條前段，修正前罰金罰鍰提高標
    準條例第2條，現行法規所定貨幣單位折算新臺幣條例第2條
    ，判決甲○○以強暴妨害人行使權利，處有期徒刑伍月，如
    易科罰金，以銀元佰元即新臺幣玖佰元折算壹日。其認事
    用法，核無違誤。被告上訴指摘原判決不當，為無理由，應
    予駁回。被告未曾受有期徒刑以上刑之宣告，且與被害人達
    成和解，本院認所宣告之刑，以暫不執行為適當，爰宣告緩
    刑二年。
據上論斷，應依刑事訴訟法第368 條、刑法第74條，判決如主文
。
本案經檢察官沈世箴到庭執行職務。
中　　華　　民　　國　　96　　年　　7 　　月　　5 　　日
　　　　　　　　　刑事第八庭審判長法　官  鄭文肅
　　　　　　　　　　　　　　　    法　官  蔡光治
　　　　　 　 　　　　　　　　　　法　官  陳貽男
以上正本證明與原本無異。
不得上訴。
                                  書記官  王泰元
中　　華　　民　　國　　96　　年　　7 　　月　　5 　　日
附錄：本案論罪科刑法條全文
中華民國刑法第304條（強制罪）
以強暴、脅迫使人行無義務之事或妨害人行使權利者，處3 年以
下有期徒刑、拘役或3 百元以下罰金。
前項之未遂犯罰之。
